ACORDAO-COMPLETO-2482584

ACÓRDÃO 1508/2021 ATA 22/2021 - PLENÁRIO

VISTOS, relatados e discutidos dois embargos de declaração opostos pelos senhores Carlos Eugenio Melro Silva da Resurreição e José Antônio de Figueiredo, gestores da Petrobras, em face do Acórdão 806/2021-TCU-Plenário, que julgou irregulares as contas dos embargantes, condenando-os solidariamente com a empresa contratada, Engevix Projetos e Gerenciamentos Ltda., ao recolhimento do débito apurado.
ACORDAM os Ministros do Tribunal de Contas da União, reunidos em sessão do Plenário, ante as razões expostas pelo Relator e com fundamento no art. 34 da Lei nº 8.443/92, em:
9.1. conhecer dos dois embargos de declaração para, no mérito, rejeitá-los;
9.2. dar ciência aos embargantes.

Embargos de declaração opostos contra acórdão que julgou irregulares as contas dos embargantes, com condenação em débito, em razão de irregularidade em contrato para a prestação de serviços de construção e montagem industrial em plataformas do Ativo Nordeste da Unidade de Exploração e Produção da Bacia de Campos  UNBC.

Petróleo Brasileiro S/A

3. Embargantes: Carlos Eugenio Melro Silva da Resurreição (XXX.546.244-XX) e José Antônio de Figueiredo (XXX.172.357-XX)

13.1. Ministros presentes: Ana Arraes (Presidente), Walton Alencar Rodrigues, Augusto Nardes, Aroldo Cedraz, Raimundo Carreiro, Bruno Dantas, Vital do Rêgo e Jorge Oliveira (Relator).
13.2. Ministro-Substituto convocado: Augusto Sherman Cavalcanti.
13.3. Ministros-Substitutos presentes: Marcos Bemquerer Costa e Weder de Oliveira.

JORGE OLIVEIRA

Examinam-se, na presente etapa processual, embargos de declaração opostos pelos senhores Carlos Eugenio Melro Silva da Resurreição e José Antônio de Figueiredo em face do Acórdão 806/2021-TCU-Plenário, que julgou irregulares as contas dos embargantes, condenando-os solidariamente com a empresa contratada, Engevix Projetos e Gerenciamentos Ltda., ao recolhimento do débito apurado, nos seguintes termos:
"VISTOS, relatados e discutidos estes autos de tomada de contas especial instaurada em cumprimento ao Acórdão 1633/2018-TCU-Plenário, para apurar prejuízos ocorridos no âmbito do contrato 160.2.019.04-5, celebrado entre a Petróleo Brasileiro S/A e a empresa ABB Óleo e Gás Ltda, posteriormente cedido à Engevix Projetos e Gerenciamentos Ltda., o qual teve por objeto a prestação de serviços de construção e montagem industrial em plataformas do Ativo Nordeste da  Unidade de Exploração e Produção da Bacia de Campos (UNBC) .
ACORDAM os Ministros do Tribunal de Contas da União, reunidos em sessão do Plenário, ante as razões expostas pelo relator, e com fundamento nos arts. 1º, inciso I, 16, inciso III, alíneas "b" e "c", e §§2º e 3º, 19, 23, inciso III, 26 e 28, inciso II da Lei 8.443/1992 c/c os arts. 1º, inciso I, 209, incisos II e III, 210, 214, inciso III, alínea "a" e 215 a 217 do Regimento Interno, em: 
9.1. rejeitar as alegações de defesa de Carlos Eugênio Melro Silva da Resurreição, Gerente-Geral da UNBC - Petrobras, de José Antonio de Figueiredo, Gerente Executivo da Petrobras, e da empresa Engevix Projetos e Gerenciamentos Ltda.;
9.2. julgar irregulares as contas de Carlos Eugênio Melro Silva da Resurreição, de José Antonio de Figueiredo e da empresa Engevix Projetos e Gerenciamentos Ltda., condenando-os, solidariamente, ao recolhimento aos cofres da Petróleo Brasileiro S.A. da quantia a seguir especificada, atualizada monetariamente e acrescida de juros de mora a partir da data discriminada até o pagamento:
	Data de ocorrência
	Valor histórico (R$) 

	1º/10/2005
	506.878,26

9.3. fixar prazo de 15 (quinze) dias, a contar das notificações, para comprovação, perante o Tribunal, do recolhimento da dívida acima imputada;
9.4. autorizar a cobrança judicial da dívida, caso não atendidas as notificações;
9.5. autorizar o seu pagamento em até 36 (trinta e seis) parcelas mensais consecutivas, caso venha a ser solicitado pelos responsáveis antes do envio do processo para cobrança judicial;
9.6. fixar o vencimento da primeira parcela em 15 (quinze) dias, a contar do recebimento das notificações, e o das demais a cada 30 (trinta) dias, com incidência dos respectivos encargos legais sobre o valor de cada prestação; 
9.7. alertar aos responsáveis que a inadimplência de qualquer parcela acarretará vencimento antecipado do saldo devedor;
9.8. enviar cópia desta deliberação ao procurador-chefe da Procuradoria da República no Estado do Rio de Janeiro, para as providências cabíveis."
2.	O acórdão atacado foi proferido em processo de tomada de contas especial instaurada para verificar o pagamento em duplicidade por um mesmo serviço, em função de inclusão, por meio de termo aditivo, de cláusula contratual para pagamento de "planejamento dos serviços de projeto".
3.	Essa irregularidade foi identificada no contrato 160.2.019.04-5, celebrado entre a Petróleo Brasileiro S/A e a empresa ABB Óleo e Gás Ltda, posteriormente cedido à Engevix Projetos e Gerenciamentos Ltda., para a prestação de serviços de construção e montagem industrial em plataformas do Ativo Nordeste da Unidade de Exploração e Produção da Bacia de Campos - UNBC.
4.	Os embargantes Carlos Eugenio Melro Silva da Resurreição e José Antônio de Figueiredo, gestores da Petrobras, alegam a ocorrência de omissão, por não ter o acórdão recorrido examinado as condutas dos responsáveis segundo os artigos 22 e 28 da Lei de Introdução às Normas do Direito Brasileiro (LINDB) .
5.	E apontam obscuridade " (...) pois a sua fundamentação não expõe qual o normativo ou o dispositivo legal válidos denotariam a irregularidade praticada pelos Embargantes, (...) ".
6.	Os embargantes requerem, por fim, o conhecimento e provimento dos recursos, com efeitos infringentes, para alterar o mérito do julgamento das presentes contas, isentando-os de responsabilidade.
	É o relatório.

Carlos Roberto de Siqueira Castro (20.015/OAB-DF) e outros, representando José Antônio de Figueiredo e Carlos Eugenio Melro Silva da Resurreição

Não atuou

TOMADA DE CONTAS ESPECIAL. IRREGULARIDADES CONTRATUAIS. DUPLICIDADE DE PAGAMENTO. CONTAS IRREGULARES. DÉBITO. EMBARGOS DE DECLARAÇÃO. SUPOSTAS OMISSÃO E OBSCURIDADE. CONHECIMENTO. INEXISTÊNCIA DAS FALHAS APONTADAS. REJEIÇÃO

TOMADA DE CONTAS ESPECIAL (TCE)

não atuou

Trata o presente processo de tomada de contas especial instaurada em cumprimento ao Acórdão 1065/2018-TCU-Plenário, proferido nos autos do TC-Processo 022.712/2010-0, que tinha por objetivo examinar contratos firmados pela Petrobras na Unidade de Exploração e Produção da Bacia de Campos - UNBC.
2.	A UNBC firmou oito contratos com seis empresas para a realização de serviços de construção e montagem industrial em plataformas dos Ativos de Produção Marlim, Norte, Sul, Nordeste, Centro e Albacora.
3.	Examinam-se, nesta oportunidade, embargos de declaração opostos pelos senhores Carlos Eugenio Melro Silva da Resurreição e José Antônio de Figueiredo, gestores da Petrobras, em face do Acórdão 806/2021-TCU-Plenário, que julgou irregulares as contas dos embargantes, condenando-os solidariamente com a empresa contratada, Engevix Projetos e Gerenciamentos Ltda., ao recolhimento do débito apurado.
4.	A irregularidade encontrada no contrato 160.2.019.04-5, bem como nos demais sete contratos, foi o pagamento em duplicidade por um mesmo serviço, em função de inclusão, por meio de termo aditivo, de cláusula contratual para pagamento de "planejamento dos serviços de projeto".
5.	Preenchidos os requisitos gerais e próprios dos aclaratórios, conheço dos dois embargos opostos.
6.	No mérito, registro, desde logo, que entendo não ter havido omissão ou obscuridade apontadas pelos embargantes.
7.	Com efeito, vale lembrar, para fins de verificação de contradição e omissão, as pertinentes definições contidas no Acórdão 1246/2010-TCU-Plenário, de relatoria do Ministro Walton Alencar Rodrigues:
"A omissão para o acolhimento dos declaratórios é a que diz respeito à questão que deveria ter sido apreciada pelo colegiado mas não o foi. Não constitui omissão ou contradição a adoção de entendimento diverso do preferido pela parte, segundo seus próprios critérios de justiça e de acordo com sua particular interpretação das leis e da jurisprudência. Não há falar em omissão quando o acórdão analisa todas as questões submetidas a exame e as decide com base em teses jurídicas, jurisprudência, interpretação de leis e análise dos fatos que são diversos dos que os jurisdicionados entendem como mais adequados."
8.	Em relação à ausência de manifestação acerca dos dispositivos da Lei de Introdução às Normas do Direito Brasileiro (LINDB) , suscitada pelos gestores embargantes, para justificar suas condutas, é preciso ressaltar que a unidade técnica apreciou expressamente os argumentos apresentados na alegação da defesa sobre isso (§§ 117 e 118 do relatório) , propondo, inclusive, que o curto período do exercício do cargo pelo sr. Carlos Eugenio Melro da Silva Resurreição fosse sopesado na dosimetria da pena.
9.	A propósito, consignei no voto (§ 10) que acolhia a instrução da SeinfraPetróleo e a adotava como fundamento da minha deliberação, acrescidas das considerações ali contidas. Logo, não há que se falar em omissão.
10.	Ademais, os gestores da Petrobras não foram sancionados, mas apenas instados a ressarcir a companhia por terem assinado termo aditivo inquinado de irregularidade, quando lhes era possível a adoção de conduta diversa, de modo a preservar o patrimônio da empresa.
11.	Quanto a estar a decisão inquinada de obscuridade, em função do inconformismo com a fundamentação legal da irregularidade atribuída aos responsáveis, trata-se, sabidamente, de argumento a ser submetido a recurso de cunho restrito e não a embargos de declaração.
12.	Não obstante, a citação dos gestores da Petrobras revela cabalmente a conduta e o nexo de causalidade, explicitando, inclusive, o item 7.2 do Regulamento de Licitações da Petrobras (Decreto 2.745/1998) , que vedaria a assinatura do aditivo que acarretou o dano à estatal (peça 99) .
	Desse modo, inexistindo as supostas falhas neles apontadas, devem os embargos de declaração ser rejeitados, na forma da minuta de acórdão que trago a este Colegiado.
TCU, Sala das Sessões, em 23 de junho de 2021.
JORGE OLIVEIRA 
Relator